【裁判字號】    89,再,12
【裁判日期】    891107
【裁判案由】    再審之訴
【裁判全文】
臺灣高等法院臺南分院民事判決  八十九年度再字第十二號    Ｋ
      再審原告    乙  ○  ○
      訴訟代理人  吳  信  賢  律師
      再審被告    府城天下觀雲社區住戶管理委員會三區聯合會
                              .
      法定代理人  甲○○○    .
      訴訟代理人  丙  ○  ○  .
右當事人間請求排除侵害事件，再審原告對於中華民國八十八年十二月二十一日本院
八十八年度上易字第七七號，及八十八年七月六日臺灣臺南地方法院八十八年度訴字
第二三五號確定判決，以有民事訴訟法第四百九十六條第一項第一款、第二款及第四
百九十七條之再審事由，提起再審之訴，本院判決如左：
    主      文
再審之訴駁回。
再審訴訟費用由再審原告負擔。
      事      實
甲、再審原告方面：
一、聲明：求為判決：（一）原第一、二審確定判決均廢棄。（二）再審被告應將設
    置於坐落台南縣永康市○○段七八七號土地上，如原臺灣臺南地方法院八十八年
    度訴字第二三五號確定判決附圖斜線所示，即門牌號碼台南縣永康市○○路三五
    五巷三八弄十二號前之柵欄拆除遷移。（三）再審及前審之訴訟費用由再審被告
    負擔。
二、陳述：
（一）本件再審原告與再審被告間排除侵害事件，前經台灣台南地方法院八十八年度
      訴字第二三五號判決再審原告敗訴，又鈞院前審八十八年度上易字第七七號駁
      回再審原告上訴，並因不得上訴第三審而確定，此有民事判決兩件附呈可稽。
      按確定終局判決，其適用法規顯有錯誤或理由與主文矛盾者，得提起再審之訴
      ；又不得上訴第三審法院之事件，其經第二審確定之判決，如就足以影響於判
      決之重要證據漏未審酌，亦同。民事訴訟法第四百九十六條第一項第一、二款
      及第四百九十七條分別定有明文。本件再審原告於民國八十八年十二月二十九
      日收受原第二審判決正本，方始知悉該判決有上揭各再審事由，爰於三十日之
      不變期間內，對該確定終局判決聲明不服，提起再審之訴，合先敘明。
（二）查鈞院前審確定判決，既漏未對再審原告所提出之法律上意見及事實之攻擊防
      禦方法予以審酌，亦未對再審原告所指第一審判決之違法瑕疵說明不採之理，
      致該判決與前第一審判決之原有違背法令，同然存在。
（三）再審原告於鈞院前審已就原第一審判決存在理由矛盾與不備之違法瑕疵詳加指
      摘，鈞院前審亦應再審原告之聲請而履勘現場，惟對再審原告提出：將原柵欄
      設置處移至尚有充裕空間之地下室進出口處，既不影響車輛出入之管制，又可
      不妨礙再審原告店鋪住宅出入之攻擊方法，視若無睹，棄置不論，其判決不適
      用法規及理由不備之違背法令情事，十分明確。
（四）次查鈞院前審判決既已肯認：「上訴人（即再審原告）所有之前揭建物是店鋪
      型住宅，屋前之道路可提供客戶及第三人自由進出時，能帶來商機，現出入既
      受管制，已影響該建物之使用價值，應認是對上訴人所有權之妨害」等情（判
      決理由二之三），則再審原告自依得民法第七百六十七條規定，要求排除再審
      被告所為之侵害方是。乃鈞院前審判決竟又謂：「被上訴人（再審被告）既負
      責修繕、管理及維護社區○○巷道，則被上訴人在為管理行為時，縱對上訴人
      之所有權有些許妨礙，亦應認是法之所許」等語（見判決理由二之四），前後
      理由顯然矛盾。蓋法益衡平之考量應透過比較方得顯現，鈞院前審確定判決全
      然未審酌比較再審原告所提改善解決之道，遽然駁回再審原告之請求，其判決
      自有民事訴訟法第四百九十六條第一項第二款：判決理由矛盾之違背法令事由
      ；不得以「其餘攻擊防禦方法無一一論列必要」，肆意搪塞。
（五）且確定判決消極的不適用法規，顯然影響裁判者，亦屬民事訴訟法第四百九十
      六條第一項第一款所定適用法規顯有錯誤範圍，應許當事人對之提起再審之訴
      ，揆諸司法院大法官會議釋字第一七七號解釋文即知。鈞院前審確定判決引述
      再審被告管理委員會所為設置系爭柵欄之違法決議，為再審被告勝訴之依據，
      亦應構成民事訴訟法第四百九十六條第一項第一款之再審事由。蓋住戶不得於
      共同走廊、防空避難設施等處所私設路障侵佔巷道妨礙出入；又共同部分及其
      相關設施之拆除，重大修繕或改良，應依區分所有權人會議之決議為之，惟其
      決議應不得違反相關規定。此為公寓大廈管理條例第十六條第三項、第十一條
      第一項、第九條第二、三項所明定；再審被告擅以決議為不當之柵欄設置，致
      再審原告使用房屋出入均受管制，已影響使用之效能；況再審原告所有屋前道
      路雖尚未經政府徵收，惟係已開闢之計劃道路，不得由任何人私設路障，致有
      防礙他人出入，違反道路交通安全規則第一百四十條第一款：任何人不得利用
      道路放置足以妨礙交通之物品之規定。再審被告之決議顯然違法，不得引為任
      意設置柵欄之依據，原確定判決竟毫無置駁，其消極的不適用相關法規，亦應
      構成民事訴訟法第四百九十六條第一項第一款之再審事由。
（六）本件前審第一、二審確定判決均肯認再審原告所有前揭建物為店舖型住宅，屋
      前道路提供客戶及第三人自由進出，能帶來商機，現因再審被告設置柵欄於外
      ，出入既受管制，已影響該建物之使用價值，係對上訴人所有權之妨害，再審
      原告自得依民法第七百六十七條規定，要求排除再審被告所為之侵害，自應為
      法之所許。惟前開確定判決亦均謂觀雲社區○巷道屬公寓大廈之共同部分，由
      再審被告負責修繕、管理及維護社區○○巷道，再審被告為管理行為時，縱對
      上訴人之所有權有些許妨礙，亦為法之所許等語，其前後理由顯然矛盾。蓋：
（１）前審第一、二審確定判決既謂對再審原告之所有權有所妨害，又謂其管理行為
      對再審原告所有權之些許妨礙為法之所許，如此論點全然未有法律上之依據；
      縱依公寓大廈管理條例第十條第二項之規定，使管理委員會對公寓大廈之共同
      部分有管理、修繕之權限，然不能即認管理委員會之所有管理行為均屬合法；
      尤其管理委員會之管理行為已然妨害他人所有權時，猶欲解釋為「亦法之所許
      」者，更屬無法接受。原第一、二審確定判決均有判決適用法則不當之違誤。
（２）諺云：「兩害相權取其輕」，是法益衡平之考量取捨，非經過權衡、比較，無
      從顯現。再審原告前已指出，本件在再審被告之地下室進出口處猶有充裕之空
      間可供設置柵欄，況柵欄若移置該處既不影響車輛出入之管制，又不至影響店
      鋪住宅之出入使用等語，此再審原告所提改善解決之道，應可供做利害權衡比
      較之用，惟鈞院前審既已履勘現場，製作勘驗筆錄在卷，其判決卻全然未予審
      酌、比較兩處之優劣，亦未說明不予採酌之理由，遽然駁回再審原告之請求，
      自有判決不備理由之違誤。
（３）另住戶不得於共同走廊、防空避難設施等處所私設路障侵佔巷道妨礙出入。又
      共同部分及其相關設施之拆除，重大修繕或改良，應依區分所有權人會議之決
      議為之，惟其決議應不得違反相關規定，此為公寓大廈管理條例第十六條第三
      項、第十一條第一項、第九條第二、三項所明定；是公寓大廈管理委員會之決
      議事項，應在不違反相關法令規定之範疇內方得發生效力，非可漫無限制為之
      ，亦非其任何決議均得發生法律上之效力。再審原告於前審已提出，依道路交
      通安全規則第一百四十條第一款規定：「任何人不得利用道路放置足以妨礙交
      通之物品」，再審原告所有屋前道路，雖未經政府徵收，惟係已開闢之計劃道
      路，當不得由任何人私設路障以防礙人車之使用。再審被告所為於系爭地點設
      置柵欄之決議，明顯違反上開法律規定，自不得引為任意設置柵欄之依據。
（七）本件由勘驗筆錄及卷附照片可知，在系爭社區地○○○道出口處，猶有充裕之
      空間可供設置柵欄，既不影響車輛出入之管制，又不影響再審原告房屋之使用
      價值，利害相衡，再審原告之請求應為法之所許。
（八）再按有關公寓大廈、基地或附屬設施之管理使用及其他住戶間相互關係，除法
      令另有規定外，得以規約定之，此為公寓大廈管理條例第二十三條所明定。換
      言之，規約之制訂須在合法範圍內始可為之，至管理委員會之管理行為及區分
      所有權人之決議更不可置法令於不顧。
（九）至於在道路放置足以妨礙交通之物、擅自設置或變更道路交通標誌或其他類似
      物者、未經許可在道路設置石碑或其他類似物者，主管機關得處行為人罰鍰，
      道路交通管理處罰條例第八十二條定有明文；又任何人不得利用道路放置足以
      妨礙交通之物品，亦為道路交通安全規則第一百四十條第一款所明定。本件再
      審被告管理委員會及區分所有權人會議決議設置系爭柵欄一事，顯違上揭法令
      明甚。綜上所述，原確定判決顯有再審事由，又再審原告係對於同一事件之第
      一審及第二審判決同時聲明不服，爰依同法第四百九十九條及第五百條之規定
      ，請求判決如再審之聲明。
三、證據：提出前審民事確定判決、再審原告前審準備書狀、辯論意旨狀（均影本）
    、土地登記謄本等件為證。
乙、再審被告方面：
一、聲明：求為判決：（一）再審之訴駁回。（二）訴訟費用由再審原告負擔。
二、陳述：
（一）系爭土地係屬社區一部分，系爭七八七號土地係私人所有地，為原地主四人所
      有交予管理委員會使用，原本即不得停放車輛，否則極易造成事故。
（二）系爭柵欄係為維護社區安全方才設置；有提出大會討論，結果仍要設於原處，
      且系爭柵欄設於原處三年多未曾發生事故，先前所設置之地方因常發生事故，
      尤其每日出入車輛上千輛，下雨天時機車常受絆倒，再審被告並未侵害再審原
      告權益。系爭社區住戶共有甲、乙、丙三區，各有管理委員會，因地下室為三
      區相通，而由三區聯合會負責管理，先經丙區住戶代表會通過後，再交三區聯
      合會討論決議。三區聯合會並未登記，三區聯合會沒有聯合辦公室，各區各有
      一個辦公室，聯合會有組織章程，開會時係以聯誼座談會名義召開，三區聯合
      會沒有獨立的財產，主委係由各區主委輪流擔任。
三、證據：提出會議記錄、同意書（均影本）、照片等件為證。
丙、本院依職權就三區聯合會是否依法成立報備一事，函查台南縣政府。
      理      由
一、本件再審被告之法定代理人業已由陳樹文，變更為甲○○○，再審被告依法聲明
    承受訴訟，核無不合，應予准許。
二、再審原告主張：再審被告所為於坐落台南縣永康市○○段七八七號土地上，如原
    臺灣臺南地方法院八十八年度訴字第二三五號確定判決附圖斜線所示處所設置柵
    欄之決議，違反道路交通管理處罰條例及道路交通安全規則規定，且未權衡、比
    較設置處所之利弊得失，侵害再審原告之所有權，應屬無效，前訴訟程序之台灣
    台南地方法院八十八年度訴字第二三五號判決再審原告敗訴後，再經本院前審以
    八十八年度上易字第七七號判決駁回再審原告之上訴，並因不得上訴第三審而告
    確定，惟前審之確定終局判決適用法規顯有錯誤，其判決理由亦與主文相矛盾，
    就足以影響於判決之重要證據復漏未審酌，為此提起本件再審之訴等語。
三、再審被告則以：系爭七八七地號土地雖屬私人所有地，惟為社區之一部分，原本
    為原地主四人所有，交予再審被告管理委員會使用，原本即不得停放車輛，否則
    極易造成事故，系爭柵欄係為維護社區安全方才設置，且曾經大會討論後決議仍
    設置於原處，並未侵害再審原告權益等情詞，資為抗辯。
四、按民事訴訟法第四十條第三項所謂非法人之團體設有代表人或管理人者，必須有
    一定之名稱及事務所或營業所，並有一定之目的及獨立之財產，始足當之，最高
    法院著有六十四年台上字第二四六一號判例可資參照；經查：
（一）府城天下觀雲社區甲、乙、丙區已分別成立管理委員會，並向台南縣政府完成
      報備程序，至於三區聯合會之籌設，公寓大廈管理條例並無規定等情，此有台
      南縣政府八十九年九月二十八日，八九府工使字第一四五０二五號函附於本院
      卷可參；是再審被告「府城天下觀雲社區住戶管理委員會三區聯合會」並非依
      公寓大廈管理條例規定籌設成立之組織，復未依公寓大廈管理條例施行細則第
      十條授權內政部於八十五年三月二十二日，以內政部（八五）台內營字第八五
      七二三八四號函發布之「公寓大廈管理組織申請報備處理原則」第四條規定，
      向主管機關─台南縣政府申請報備，尚難逕依同條例第三十五條第一項規定認
      有訴訟法上當事人能力。
（二）再「府城天下觀雲社區住戶管理委員會三區聯合會」成立之緣由為：本社區地
      上物分為甲、乙、丙區，並分別成立各區之管理大會，因地下樓層相互連通，
      於社區整體管理上，有不可分之必要性，乃在各區管理委員會之外，另組織三
      區聯合會，從事社區共同事務之規劃推動，以及聯合對外事務之運作（第一條
      ）；其對內對外處理共同事務：１、社區整體安全及環境衛生之規劃執行。２
      、車道及地下停車場之管理及有關硬體設施、維護、更新。３、聯合會行政人
      員及車道管理人員（含自聘及外包）之任免考核。４其他涉及三區共同利益之
      規劃，執行及對外交涉事項（第二條）；至聯合會成員由三區委員會所有成員
      共同組成，設會長一人，由三區主任委員依甲、乙、丙區順序輪流擔任，其下
      設副會長二人，由未擔任該屆會長之其他兩區主委擔任。另設公關、監察、財
      務、總務、安全、環保等六小組（第三條）；又會長為社區對外事務之當然代
      理，公關、監察、財務、總務、安全、環保等小組之成員各三人，由各區相關
      委員組成（第四條各款）；而聯合會經常性費用，須於次年度結束前編列下年
      度預算，並提交聯合會審議通過，非經常性支出，則按專案核定金額支出，並
      按各區棟比例分攤（第五條第六款）；凡金額在五萬元以下之突發生費用支出
      ，得由會長及各專屬小組成員之緊急連署後先行動用，再提聯合會議追認，本
      項支出亦按三區棟數分攤（第五條第七款）乙節，此亦有兩造所不爭，由再審
      原告於前訴訟程序之原審法院提出「府城天下觀雲社區住戶管理委員會三區聯
      合會」組織章程附於原審卷第三六頁至第四三頁可參。
（三）又「府城天下觀雲社區住戶管理委員會三區聯合會」並未（向台南縣府）登記
      ，聯合會沒有聯合辦公室、各區各有一個辦公室，聯合會有組織章程，開會時
      ，係以聯誼座談會名義召開，三區聯合會沒有獨立之財產、主委係由各區輪流
      擔任等情，並據再審被告之現任會長甲○○○於本院八十九年十月二十四日審
      理時到場供陳在卷。
    綜上所陳，本件再審被告「府城天下觀雲社區住戶管理委員會三區聯合會」雖有
    一定名稱、組織章程及會長之設置，惟並無個別之事務所及獨立之財產，且觀諸
    其成員係由三區委員會所有成員組成，並非由全體社區住戶產生，與公寓大廈管
    理條例第三條第八款之管理委員會產生方式已有不同，更且聯合會下設公關、監
    察、財務、總務、安全、環保等六小組，其成員亦係由三區管理委會員之相關小
    組成員當然組成，聯合會之費用支出，則係按各區棟比例分攤，參諸其所處理之
    事務亦僅限於三區之共同事務，益見「府城天下觀雲社區住戶管理委員會三區聯
    合會」，實係為統合三區管理委員會對於三區共同事務管理之齊一步驟，而由一
    區之管理委員會於一定期間（一年）輪流負責三區共同事務之執行者至明；是三
    區聯合會既無獨立之財產，亦無特定之辦公處所，僅於輪辦事務之各區管理委員
    會臨時借用其原有各區管理委員轄下人員及辦公處所處理共同事務，揆諸首開說
    明，尚非民事訴訟法第四十條第三項所稱設有代表人或管理人之非法人之團體甚
    明，再審原告主張再審被告「府城天下觀雲社區住戶管理委員會三區聯合會」有
    當事人能力云云，尚有誤會。
五、第按原告或被告無當事人能力者，法院應以裁定駁回原告之訴，此觀諸民事訴訟
    法第二百四十九條第一項第三款自明。又民事訴訟法第四百九十六條第一項第一
    款所謂「適用法規顯有錯誤」者，係指確定判決所適用之法規顯然不合於法律規
    定，或與司法院現尚有效及大法官會議之解釋，或最高法院尚有效之判例顯然違
    反者而言，並經最高法院著有六十年台再字第一七０號判例可資參照；本件再審
    被告並無為被告之當事人能力，已如前述，本院八十八年度上易字第七七號，及
    臺灣臺南地方法院八十八年度訴字第二三五號之原確定判決，原應以再審被告無
    訴訟當事人能力，其訴為不合法為由，於程序上駁回再審原告於前訴訟程序之訴
    ，乃原確定判決未此之為，竟予實體判決再審原告之訴無理由並駁回其假執行之
    聲請，即有未洽；再審原告主張原確定判決有民事訴訟法第四百九十六條第一項
    第一款所定「適用法規顯有錯誤」之再審事由並無不合，惟原確定判決雖有「適
    用法規顯有錯誤」之再審事由，惟其駁回再審原告於前訴訟程序之訴，理由雖有
    不同，惟結論則無二致，再審原告求為廢棄改判者，洵非有據，要難准許，仍應
    予駁回本件再審之訴。
六、本件事證已臻明確，兩造其餘之攻擊防禦方法，與判決之結果已不生影響，爰不
    另贅論，合予敘明。
七、據上論結，本件再審原告之訴為無理由，依民事訴訟法第五百零四條、第五百零
    五條、第七十八條，判決如主文。
中      華      民      國    八十九    年      十一    月      七      日
                                    臺灣高等法院臺南分院民事第二庭
~B1審判長法官  葉   居   正
~B2      法官  李   素   靖
~B3      法官  李   文   賢
右為正本係照原本作成。
不得上訴。
中      華      民      國    八十九    年      十一    月      十      日
~B法院書記官  劉  清  洪


司法院資訊處製作；財團法人民間司法改革基金會備份。
